---
title: "The suicide rate analysis in 1985-2015"
author: "Magdalena Bogacz"
output:
  html_document:
    df_print: paged
    toc: yes
  pdf_document:
    df_print: kable
    toc: yes
toc-title: Spis treści
---

# Introduction
## Introduction
The aim of this analysis is to examine the suicide rates over a 30 years period. The dataset that this analysis is based on has been downloaded from www.kaggle.com and is available [under this URL](https://www.kaggle.com/russellyates88/suicide-rates-overview-1985-to-2016).


## Libraries 
Following libraries were used during the analysis process:
```{r message=FALSE}
library(tidyverse)
library(countrycode)
library(gridExtra)
library(grid)
library(broom)
library(knitr)
```


## Data cleaning - an overview

After downloading the libraries, the next step was to implement the dataset and analyse it's structure. The quick structural analysis was done using three seperate functions - summary(), str() and glimpse(). Each of them summarizes the dataset structure a little bit differently. The summary() function offers a basic statistical summary of each variable; the str() function provides information about the dataset structure; the glimpse() function offers a quick overview of each variable's values.
```{r message=FALSE}
masterdata <- read_csv("master.csv")
summary(masterdata)
str(masterdata)
glimpse(masterdata)
```

The code below returns the information about the presence of levels in the dataset. If no levels are detected, the code will return the NULL value. Otherwise the code will return name of the levels present. 
```{r}
levels(masterdata)
```


## Data cleaning - the 'generation' variable

After some consideration it was decided to omit the 'generation' variable in the analysis process. The definition of each generation changes depending on the country, as different countries do not necessarily share their socioeconomic history. For example, the 'millenials' generation in the US and Poland refers to two different age groups. 
```{r}
masterdata %>% 
  select(-generation) -> masterdata
```

## Data cleaning - the 'HDI' variable


The code below shows the number of empty values in the HDI' (Human Development Index) variable.
```{r}
masterdata %>% 
  select(`HDI for year`) %>% 
  filter(!is.na(`HDI for year`)) %>% 
  summarise(n())
```

It was decided to omit the 'HDI' variable in the further analysis. This variable contains too many empty values to be considered relevant or bring any noteworthy contributions.
```{r}
masterdata %>% 
  select(-`HDI for year`) -> masterdata
```

## Data cleaning - the 'year' variable

The plot below shows the number of observations per year.
```{r message=FALSE}
masterdata %>% 
  select(year) %>% 
  group_by(year) %>% 
  summarise(n_observations=n()) %>% 
  ggplot(aes( x = year, y=n_observations)) +
  geom_col(fill="skyblue") + 
  theme_classic()+
  labs(title="Number of observations per year", fill= "Number of observations", x="Year", y="Number of observations") +
  theme(axis.text.x = element_text(angle = 90))+
  scale_x_continuous(breaks = seq(1985, 2016, 1))

```


Ze względu na znacznie niższą liczbę obserwacji w roku 2016, zdecydowano się na pominięcie tej zmiennej w dalszej analizie. Zbyt mała liczba rekordów sprawiłaby, że uzyskane informacje byłyby niemiarodajne. 
```{r}
masterdata %>% 
  filter(!year==2016) -> masterdata
```


## Czyszczenie danych - zmienna 'country'


Następnym krokiem było uzyskanie informacji na temat liczby obserwacji uzyskanych w poszczególnych krajach. Wyniki posortowana w kolejności od najniższego to najwyższego.
```{r message=FALSE}
masterdata %>% 
  select(country) %>% 
  group_by(country) %>% 
  summarise(n_observations=n()) %>%
  arrange(n_observations) %>%
  head(10)
```


Podczas dalszej analizy wykluczono kraje, w których liczba obserwacji nie przekroczyła liczby 36 - w rezultacie nie wzięto pod uwagę 7 krajów.
```{r}
masterdata %>%
filter(!country %in% c("Cabo Verde", "Dominica", "Macau", "Bosnia and Herzegovina", "Oman", "Saint Kitts and Nevis", "San Marino")) -> masterdata
```


Sprawdzenie, czy występują rekordy puste:
```{r}
is.null(masterdata)
```

## Edycja danych - zmienna 'years'

Usunięcie z wszystkich rekordów słowa "years" w celu zwiększenia przejrzystości danych:
```{r}
masterdata$age <- gsub(" years", "", masterdata$age)
```

## Edycja danych - zmienna 'country'

Następnie przystąpiono do stworzenia nowej kolumny o nazwie "continent". Jej celem jest przypisanie poszczególnych krajów do odpowiednich kontynentów. W tym celu użyto biblioteki "countrycode".
```{r}
masterdata$continent <- countrycode(sourcevar = masterdata[["country"]],
                              origin = "country.name",
                              destination = "continent")
```

## Edycja danych - zmienna 'gdp_for_year ($)'

Aby ułatwić wykorzystywanie zmiennej "gdp_for_year ($)", zmieniono jej nazwę na "gdp_for_year".
```{r}
masterdata %>% 
rename(gdp_for_year = `gdp_for_year ($)`, 
         gdp_per_capita = `gdp_per_capita ($)`) -> masterdata
```

## Edycja danych - zmiana typu na typ *factor*

Kolejnym krokiem była zmiana typu danych z *character* na *factor*. Celem tego zabiegu jest możliwość dalszego przetwarzania i analizy nie tylko danych liczbowych, ale także tekstowych. 
```{r}
masterdata %>% 
   mutate_if(is.character,as.factor) -> masterdata
```

Szybki podgląd struktury tabeli, z którego wynika, że dane będące uprzednio typu *character* zmieniły swój typ na *factor*. Pojawiły się również informacje o poziomach (levels).
```{r}
str(masterdata)
is.factor(masterdata$country)
```

Następnie przetłumaczono nazwy poziomów zmiennej 'continent' i 'sex' na ich polskie odpowiedniki. Zmieniono również typ zmiennej 'age' na *factor*, nadano jej odpowiednie poziomy i uporządkowano je w kolejności od najniższego do najwyższego wieku.
```{r}

levels(masterdata$continent)[levels(masterdata$continent)=="Africa"] <- "Afryka"
levels(masterdata$continent)[levels(masterdata$continent)=="Americas"] <- "Ameryki"
levels(masterdata$continent)[levels(masterdata$continent)=="Asia"] <- "Azja"
levels(masterdata$continent)[levels(masterdata$continent)=="Europe"] <- "Europa"

levels(masterdata$sex)[levels(masterdata$sex)=="female"] <- "Kobiety"
levels(masterdata$sex)[levels(masterdata$sex)=="male"] <- "Mężczyźni"

masterdata$age <- factor(masterdata$age,
                         ordered = T,
                         levels = c('5-14', '15-24', '25-34','35-54','55-74', '75+'))
```

# Analiza danych - podstawowa

## Samobójstwa w skali globalnej
```{r message=FALSE}
masterdata %>%
  group_by(year) %>%
  summarise(population = sum(population), 
            suicides = sum(suicides_no), 
            suicides_per_100k = (suicides / population) * 100000) %>%
  ggplot(aes(x = year, y = suicides_per_100k)) + 
  geom_line(col = "#FFBF00", size = 1) + 
  geom_point(col = "#FFBF00", size = 3) + 
    labs(title = "Liczba samobójstw na świecie (na 100 tys. osób)",
       x = "Rok", 
       y = "Liczba samobójstw na 100 tys. osób") + 
  scale_x_continuous(breaks = seq(1985, 2015, 2)) + 
  scale_y_continuous(breaks = seq(10, 20))
```
W latach 1989 - 1995 nastąpił wzrost liczby samobójstw, od tego czasu regularnie maleje ich ilość. W roku 2015 średnia liczba samobójstw w przeliczeniu na 100 tysięcy osób jest najniższa ze wszystkich lat, które są brane pod uwagę w tej analizie.


## Podział na kontynenty
```{r message=FALSE}
masterdata %>%
  group_by(continent) %>%
  summarise(suicide_per_100k = (sum(suicides_no) / sum(population)) * 100000) %>%
  arrange(suicide_per_100k) -> continent

continent %>% 
  ggplot(aes(x= reorder(continent,suicide_per_100k), y = suicide_per_100k, fill = continent)) + 
  geom_col() + 
  labs(title = "Liczba samobójstw na świecie na 100 tys. osób", 
       subtitle = "w podziale na kontynenty",
  x = "Kontynent", 
  y = "Liczba samobójstw na 100 tys. osób") +
  scale_y_continuous(breaks = seq(0, 20, 1), minor_breaks = F)+
  scale_fill_brewer(palette = "Dark2")+
  theme_classic()+
  theme(legend.position = "none", title = element_text(size = 10))+
  coord_flip()
```
Najczęściej samobójstwo popełnia Europejczyk, a najrzadziej osoba zamieszkująca kontynent Afryki. W Europie dzieje się to średnio 14.5 razy częściej niż w Afryce. Tak duża różnica może wynikać z większej ilości danych na temat Europy niż Afryki zawartych w tej bazie.
```{r message=FALSE}
continent_year <- masterdata %>%
  group_by(year, continent) %>%
  summarize(suicide_per_100k = (sum(suicides_no) / sum(population)) * 100000)

continent_year %>% 
  ggplot(aes(x = year, y = suicide_per_100k, color = continent)) + 
  facet_grid(~continent, scales = "free_y") + 
  geom_line() + 
  labs(title = "Liczba samobójstw na świecie na 100 tys. osób", 
       subtitle = "w podziale na kontynenty",
       x = "Rok", 
       y = "Liczba samobójstw na 100 tys. osób") + 
  theme(legend.position = "none", 
        title = element_text(size = 10), 
        panel.spacing = unit(1, "lines"),
        axis.text.x = element_text(size = 8),
        axis.text.y = element_text(size = 8)) + 
  scale_x_continuous(breaks = seq(1985, 2015, 15), minor_breaks = F)
```
Na przestrzeni lat 1985 - 2015 Azja, Europa i Afryka wykazują tendencję spadkową liczby samobójstw na 100 tysięcy osób. Tymczasem w Amerykach oraz Oceanii widać wzrost. 

W Afryce od 1996 roku średnia liczba samobójstw na 100 tysięcy osób wynosi mniej niż 1 osoba, co potwierdza, że zdarzenia te nie są wpisywane do bazy tak skrupulatnie jak w przypadku innych kontynentów. 

## Płeć
```{r message=FALSE}
masterdata %>%
  group_by(sex) %>%
  summarise(suicide_per_100k = (sum(suicides_no) / sum(population)) * 100000) -> suisex

suisex %>% 
  ggplot(aes(x = sex, y = suicide_per_100k, fill = sex)) + 
  geom_col() + 
  labs(title = "Liczba samobójstw na świecie na 100 tys. osób w podziale na płeć", 
       subtitle = "Podział liczbowy",
       x = "Płeć", 
       y = "Liczba samobójstw na 100 tys. osób") +
  scale_y_continuous(breaks = seq(0, 25), minor_breaks = F)+
  theme_classic()+
  theme(legend.position = "none",plot.subtitle = element_text(hjust = 0.5)) -> sex_plot_bar
  #scale_x_discrete(labels = c("Kobiety", "Mężczyźni"))-> sex_plot_bar

suisex %>% 
  ggplot(aes(x = "", y = suicide_per_100k, fill = sex)) + 
  geom_bar(stat="identity", width=1, color="white") +
  coord_polar("y", start=0)+
  labs(subtitle = "Stosunek procentowy")+
  theme_void()+
  theme(legend.position="none",plot.subtitle = element_text(hjust = 0.5))+
  geom_text(aes(label = paste0(round(suicide_per_100k/sum(suicide_per_100k)*100), "%")), position = position_stack(vjust = 0.5), color="white") -> sex_plot_pie


grid.arrange(sex_plot_bar, sex_plot_pie, ncol = 2)
```

Samobójstwa zdecydowanie częściej popełniają mężczyźni niż kobiety. Globalnie wskaźnik samobójstw mężczyzn jest 3.7 razy wyższy niż u kobiet.

```{r message=FALSE}
masterdata %>%
  group_by(year, continent, sex) %>%
  summarise(suicide_per_100k = (sum(suicides_no) / sum(population)) * 100000) -> mix

mix %>%
  ggplot(aes(x = year, y = suicide_per_100k, col = continent, group=sex)) + 
  facet_grid(continent~ .) + 
  geom_line(aes(color=sex), size=1.2) + 
  #geom_point(aes(color=sex))+
  labs(title = "Liczba samobójstw na przestrzeni lat",
       subtitle = "z podziałem na kontynenty oraz płeć",
       x = "Rok", 
       y = "Liczba samobójstw na 100 tys. osób",
       color = "Płeć") +
   scale_x_continuous(breaks = seq(1985, 2015, 5))+
   theme_light()
   #scale_color_discrete(labels = c("Kobiety", "Mężczyźni")) 
 
```

Na wszystkich kontynentach oraz na przestrzeni wszystkich lat, które są brane pod uwagę podczas tej analizy, mężczyźni częściej popełniają samobójstwa. Z wykresu można odczytać, że mężczyźni z Europy to grupa, która najczęsciej popełniała samobójstwo.


## Wiek
```{r message=FALSE}
age<- masterdata %>%
  group_by(age) %>%
  summarize(suicide_per_100k = (sum(suicides_no) / sum(population)) * 100000)

age %>% 
  ggplot(aes(x = age, y = suicide_per_100k, fill = age)) + 
  geom_col() +
  labs(title = "Liczba samobójstw na 100 tys. osób z uwzględnieniem grupy wiekowej",
       x = "Grupa wiekowa",
       y = "Liczba samobójstw na 100 tys. osób")+
  theme_classic()+
  theme(plot.subtitle = element_text(hjust = 0.5))+
  theme(legend.position="none")
```

Wraz z wiekiem wzrasta ilość samobójstw. Osoby z grupy wiekowej 75+ popełniają samobójstwo 2.6 razy częściej niż osoby z przedziału wiekowego 15-24. 
Na 100 tysięcy osób średnio 24 osoby w wieku 75+ popełniają samobójstwo. 
Wskaźnik dla grupy 5-14 wynosi mniej niż 1 osoba na 100 tysięcy.

## Kraj
```{r fig.width = 7, fig.height = 12, message=FALSE}
masterdata %>%
  group_by(country, continent) %>%
  summarize(n = n(), 
            suicide_per_100k = (sum(suicides_no) / sum(population)) * 100000) %>%
  arrange(desc(suicide_per_100k)) -> country

country %>% 
  ggplot(aes(x = reorder(country, suicide_per_100k), y = suicide_per_100k, fill = continent)) + 
  geom_bar(stat = "identity") + 
  labs(title = "Liczba samobójstw na świecie na 100 tys. osób",
       subtitle = "w podziale na kraje",
       x = "Kraj", 
       y = "Liczba samobójstw na 100 tys. mieszkańców", 
       fill = "Kontynent") +
  coord_flip() +
  scale_y_continuous(breaks = seq(0, 45, 2)) + 
  theme(legend.position = "bottom")+
  theme_classic()
```

Najwyższy wskaźnik samobójstw na 100 tysięcy osób występuje na Litwie, wynosząc 41 osób. Kraje europejskie znajdują się na wyższych pozycjach niż kraje z innych kontynentów.

# Analiza danych - rozszerzona
## Kontynent - płeć
```{r message=FALSE}
masterdata %>%
  group_by(continent, sex) %>%
  summarise(suicide_per_100k = (sum(suicides_no) / sum(population)) * 100000) -> conti_sex

conti_sex %>% 
  ggplot(aes(x = continent, y = suicide_per_100k, fill = sex)) + 
  geom_bar(stat = "identity", position = "dodge") +
  labs(title = "Liczba samobójstw na 100 tys. osób z podziałem na kontynent",
       subtitle = "z uwzględnieniem płci",
       x = "Kontynent",
       y = "Liczba samobójstw na 100 tys. osób", 
       fill="Płeć")+
  theme_classic()
```
Wykres wskazuje, że mężczyżni popełniają samobójstwa częściej niż kobiety bez względu na kontynent, na którym mieszkają. Wyraźnie widać, że najczęściej samobójstwa popełniają europejscy mężczyźni. Różnica płci pomiędzy liczbą samobójstw najbardziej zatarta jest w Afryce. 


```{r fig.width = 7, fig.height = 12, message=FALSE, echo=FALSE, fig.show='hide'}

## Kraje - płeć

masterdata %>%
  group_by(country, sex) %>%
  summarise(suicide_per_100k = (sum(suicides_no) / sum(population)) * 100000) %>% 
   arrange(desc(suicide_per_100k)) -> country_sex


country_sex %>% 
  ggplot(aes(x = reorder(country, suicide_per_100k), y = suicide_per_100k, fill = sex)) + 
  geom_bar(stat = "identity", position = "stack") +
  labs(title = "Liczba samobójstw na świecie na 100 tys. osób",
       subtitle = "w podziale na kraje",
       x = "Kraj", 
       y = "Liczba samobójstw na 100 tys. mieszkańców", 
       fill = "Kontynent") +
  coord_flip() +
  scale_y_continuous(breaks = seq(0, 100, 10)) + 
  theme(legend.position = "bottom")+
  theme_classic()

#Usunęłam z pdf-a, ponieważ nic nowego nie wnosi, poza tym jest strasznie duże 

```



## Kontynent - wiek
```{r message=FALSE}
masterdata %>% 
  group_by(continent, age) %>%
  summarise(suicide_per_100k = (sum(suicides_no) / sum(population)) * 100000) -> conti_age


conti_age %>% 
    filter(continent=="Afryka") %>% 
    mutate(proportion = suicide_per_100k / sum(suicide_per_100k)) -> conti_age_Af

conti_age %>% 
    filter(continent=="Ameryki") %>% 
    mutate(proportion = suicide_per_100k / sum(suicide_per_100k)) -> conti_age_Am

conti_age %>% 
    filter(continent=="Europa") %>% 
    mutate(proportion = suicide_per_100k / sum(suicide_per_100k)) -> conti_age_Eu

conti_age %>% 
    filter(continent=="Azja") %>% 
    mutate(proportion = suicide_per_100k / sum(suicide_per_100k)) -> conti_age_As

conti_age %>% 
    filter(continent=="Oceania") %>% 
    mutate(proportion = suicide_per_100k / sum(suicide_per_100k)) -> conti_age_Oc


conti_age <- rbind(conti_age_Af,conti_age_Am, conti_age_As, conti_age_Eu, conti_age_Oc)


conti_age %>% 
  ggplot(aes(x = continent, y = proportion, fill = age)) + 
  geom_bar(stat = "identity") +
  labs(title = "Liczba samobójstw na 100 tys. osób z podziałem na kontynent",
       subtitle = "z uwzględnieniem wieku",
       x = "Kontynent",
       y = "Liczba samobójstw na 100 tys. osób")+
  scale_y_continuous(labels = scales::percent) +
  theme_classic()
```

Dla obu Ameryk, Azji oraz Europy wskaźnik samobójstw rośnie wraz z wiekiem, podczas gdy Oceania i Afryka najwyższy wskaźnik odnotowuje dla grupy wiekowej 25-34.

# Badanie niezależności

H0: Nie istnieje zależność między liczbą samobójstw ma 100 tysięcy a PKB na mieszkańca      
H1: Istnieje zależność między liczbą samobójstw a PKB na mieszkańca

```{r message=FALSE, results='asis'}
masterdata %>%
  group_by(country, year, gdp_per_capita) %>%
  summarise(suicide_per_100k = (sum(suicides_no) / sum(population) * 100000))-> sui_gdp

shapiro.test(sui_gdp$gdp_per_capita)
shapiro.test(sui_gdp$suicide_per_100k)
```

Zarówno zmienna opisująca PKB w przeliczeniu na 1 mieszkańca 'gdp_per_capita', jak i zmienna 'suicide_per_100k' określająca liczbę samobójstw na 100 tys. mieszkańców nie mają rozkładu normalnego, zatem do badania wykorzystano test Kendall'a.

```{r}
cor.test( sui_gdp$suicide_per_100k,sui_gdp$gdp_per_capita, method = "kendall")
```

Wartość *P-value* jest mniejsza od 0.05, ale wartość *tau* wynosi 0.12, więc nie istnieje zależność między zmiennymi.

```{r}
plot(sui_gdp$suicide_per_100k,sui_gdp$gdp_per_capita)
```

Na powyższym wykresie również można zauważyć brak wyraźnego związku między zmiennymi, gdyż punkty są umieszczone w sposób dowolny.

# Analiza historyczna w państwach europejskich
W ciągu ostatnich 30 lat Europa doświadczyłą znaczących zmian społeczno-gospodarczych. Biorąc pod uwagę, że użyty w tej analizie zbiór danych odnosi się niemal idealnie do tego okresu, naturalnym następnym krokiem wydała się analiza różnic pomiędzy poszczególnymi krajami europejskimi na przestrzeni lat.      

## Podział krajów europejskich 
Kraje europejskie podzielono na dwie grupy. Pierwszą z nich stanowią kraje znajdujące się za tzw. żelazną kurtyną - a więc te pozostające po zakończeniu WWII pod wpływami dawnego Związku Radzieckiego. Drugą grupą stanowią kraje powiązane wpływami Aliantów. Ze względu na to, że dane obejmują okres 30 lat, a tylko 4 z nich Niemcy spędziły w stanie rozpadu, zostały one zakwalifikowane do tej właśnie grupy.      
```{r}
masterdata %>% 
  filter((country %in% c("Poland", 
                        "Czech Republic",
                        "Slovakia",
                        "Hungary",
                        "Romania",
                        "Bulgaria",
                        "Albania",
                        "Estonia",
                        "Latvia",
                        "Lithuania",
                        "Kazakhstan",
                        "Kyrgyzstan",
                        "Tajikistan",
                        "Turkmenistan",
                        "Uzbekistan",
                        "Belarus",
                        "Moldova",
                        "Ukraine",
                        "Russia",
                        "Armenia",
                        "Azerbaijan",
                        "Georgia",
                        "Bosnia and Herzegovina",
                        "Croatia",
                        "Macedonia",
                        "Montenegro",
                        "Serbia",
                        "Slovenia")) & continent=="Europa") -> eastern_bloc
```

```{r}
`%notin%` <- Negate(`%in%`)

masterdata %>% 
  filter(country %notin% c("Poland", 
                        "Czech Republic",
                        "Slovakia",
                        "Hungary",
                        "Romania",
                        "Bulgaria",
                        "Albania",
                        "Estonia",
                        "Latvia",
                        "Lithuania",
                        "Kazakhstan",
                        "Kyrgyzstan",
                        "Tajikistan",
                        "Turkmenistan",
                        "Uzbekistan",
                        "Belarus",
                        "Moldova",
                        "Ukraine",
                        "Russia",
                        "Armenia",
                        "Azerbaijan",
                        "Georgia",
                        "Bosnia and Herzegovina",
                        "Croatia",
                        "Macedonia",
                        "Montenegro",
                        "Serbia",
                        "Slovenia")) -> non_eastern_bloc

non_eastern_bloc %>% 
  filter(continent=="Europa") -> non_eastern_bloc
```


Kolejnym krokiem było wstępne uporządkowanie poszczególnych lat pod względem liczby samobójstw na 100 tys. mieszkańców.
```{r message=FALSE}
masterdata %>%
  group_by(country,year) %>% 
  summarise(suicide_per_100k = (sum(suicides_no) / sum(population) * 100000)) %>% 
  arrange(desc(suicide_per_100k)) %>% 
  head(5)
```

Powyższa tabela pokazuje, że zdecydowanym liderem pod względem liczby samobójstw pozostaje Litwa. Dane z wszystkich 5 lat z największą liczbą samobójstw pochodzą właśnie z tego kraju.

## Na przestrzeni lat
```{r message=FALSE}
eastern_bloc %>% 
  mutate(bloc="eastern") -> eastern_bloc

non_eastern_bloc %>% 
  mutate(bloc="non-eastern") -> non_eastern_bloc

rbind(eastern_bloc,non_eastern_bloc) -> blocs

blocs %>%
  group_by(year,bloc) %>%
  summarize(suicide_per_100k = (sum(suicides_no) / sum(population)) * 100000) %>% 
  ggplot(aes(x = year, y = suicide_per_100k, color=bloc)) + 
  geom_line() + 
  geom_point() + 
  labs(title = "Liczba samobójstw na świecie (na 100 tys. osób)",
       x = "Rok", 
       y = "Liczba samobójstw na 100 tys. osób",
       fill="Blok") + 
  scale_x_continuous(breaks = seq(1985, 2015, 2)) + 
  scale_y_continuous(breaks = seq(0, 30))
```
Powyższy wykres pokazuje, że na przestrzeni lat liczba samobójstw w krajach objętych wpływami byłego Związku Radzieckiego pozostawała wyższa niż w krajach zachodnich. Podczas gdy kraje zachodnie odnotowały spadek liczby samobójstw w latach 1994-1999, kraje zza tzw. żelaznej kurtyny odnotowały wtedy znaczący przyrost. Ponadto odnotowano stałą tendencję wzrostową liczby samobójstw w krajach wschodnich w latach następujących bezpośrednio po zmianach społecznych, które przyniósł ze sobą przełom lat 80. i 90.

## Ze względu na płeć
```{r message=FALSE}
eastern_bloc %>% 
  group_by(sex) %>%
  summarise(suicide_per_100k = (sum(suicides_no) / sum(population)) * 100000) %>% 
  ggplot(aes(x = sex, y = suicide_per_100k, fill = sex)) + 
  geom_col() + 
  labs(subtitle = "Podział liczbowy",
       x = "",
       y = "") +
  scale_y_continuous(breaks = seq(0, 40, 5), limits=c(0,40))+
  theme_classic()+
  theme(legend.position = "none",plot.subtitle = element_text(hjust = 0.5)) -> eb_sex_bar

non_eastern_bloc %>% 
  group_by(sex) %>%
  summarise(suicide_per_100k = (sum(suicides_no) / sum(population)) * 100000) %>% 
  ggplot(aes(x = sex, y = suicide_per_100k, fill = sex)) + 
  geom_col() + 
  labs(
       subtitle = "Podział liczbowy",
       x = "",
       y = "")+
  scale_y_continuous(breaks = seq(0, 40, 5), limits=c(0,40))+
  theme_classic()+
  theme(legend.position = "none",plot.subtitle = element_text(hjust = 0.5)) -> neb_sex_bar

grid.arrange(eb_sex_bar, neb_sex_bar, ncol = 2, top = textGrob("Liczba samobójstw na 100 tys. osób w podziale na płeć w krajach \n byłego bloku wschodniego i pozostałej części Europy",gp=gpar(fontsize=15)))
```
Z powyższego wykresu wynika, iż mimo że liczba samobójstw wśród mężczyzn różni się w zależności od grupy państw, to liczba samobójstw wśród kobiet pozostaje na podobnym poziomie. Należy jednak zauważyć, że w obu przypadkach liczba samobójstw wśród mężczyzn znacznie przewyższa tę wśród kobiet, co wpisuje się w światowy trend. 


